【裁判字號】    90,上訴,1385
【裁判日期】    901009
【裁判案由】    偽造文書等
【裁判全文】
臺灣高等法院高雄分院刑事判決                    九十年度上訴字第一三八五號
    上訴人即被告  甲○○
右上訴人因偽造文書等案件，不服臺灣高雄地方法院九十年度訴字第五二一號中華民
國九十年七月三十一日第一審判決（起訴案號：臺灣高雄地方法院檢察署九十年度偵
字第二六九五號），提起上訴，本院判決如左：
    主  文
原判決撤銷。
甲○○連續行使偽造私文書，足以生損害於他人，處有期徒刑肆月，如易科罰金，以
參佰元折算壹日。
偽造在如附表所示之簽帳單上之「吳邱祥」署押拾枚、偽造扣案之0000－000
0－0000－0000號誠泰銀行信用卡壹張、變造之吳邱祥國民身分證上甲○○
之照片壹張沒收之。
    事  實
一、甲○○明知持信用卡至特約商店簽帳消費，係由發卡銀行先行墊付消費款項，再
    由信用卡持卡人依約清償，竟基於意圖為自己不法所有及行使偽造私文書之概括
    犯意，於民國八十九年十一月中旬，自「跳蚤市場」雜誌上看到自稱「潑猴」者
    之成年人所刊登販賣信用卡之廣告，即以電話與對方聯絡，並以新台幣（下同）
    四千元之代價及附上其所有之照片一張，向「潑猴」之人購買偽造之誠泰銀行卡
    號0000－0000－0000－0000號之信用卡（原卡係由張鈞所申
    請使用）及貼有甲○○之照片但年籍資料均為吳邱祥之變造身分證各一張（此部
    分係由甲○○提供其相片予「潑猴」之人，為其變造身分證，因而兩人間具有變
    造身分證之犯意聯絡）；甲○○並於收到前開偽造之信用卡後，於該信用卡背面
    持卡人簽名處偽簽「吳邱祥」之姓名於其上後，連續持該信用卡於附表所示之時
    間、地點至各商店購物消費。並分別在一式二聯簽帳單上偽簽「吳邱祥」之署名
    後，持交各該商店之服務人員「裕誠加油站」職員、張秋萍（為「九二九生鮮超
    市」職員）、何佳陵（為「玫瑰唱片岡山分店」職員）、郭淑玉（為「易達五金
    賣場」職員）而為行使；另於附表編號5.所示之「易達五金賣場」消費時，持上
    開變造之身分證供郭淑玉查對身分（該店要求顧客消費三千元以上時，須出示身
    分證以供查對），使上開商店服務人員誤以為甲○○為真正之持卡人，而交付如
    附表所示之物品，足生損害發卡銀行誠泰銀行及吳邱祥；其後因其在「易達五金
    賣場」消費時，為該店人員發覺可異，而暗中報警，經警於九十年一月二十日下
    午四時三十分許，在高雄縣路竹鄉○○路一一九號前查獲，並扣得其所有之前開
    偽造信用卡一張，及吳邱祥遺失之前開變造之身分證一張。
二、案經高雄縣警察局湖內分局報告臺灣高雄地方法院檢察署檢察官偵查起訴。
    理  由
一、訊據被告甲○○對於持偽造之信用卡於如附表所示之時間、地點消費，及於如附
    表編號5.所示之「易達五金賣場」消費時，有出示變造之「吳邱祥」身分證之犯
    行，均坦承不諱，惟辯稱：伊所持有之信用卡上之「吳邱祥」姓名係「潑猴」之
    人寄來時，即已簽名，並非由其所簽云云。經查被告自白部分，核與被害人吳邱
    祥（見原審卷第二十一頁）、證人即誠泰銀行信用卡部人員王蘭瑛（見原審卷第
    三十八至三十九頁）、及各商店服務人員張秋萍（見原審卷第四十二頁）、何佳
    陵（見原審卷第四十頁）、郭淑玉（見原審卷第四十一頁）等人證述情節相符，
    並有偽卡損失報告表一份、信用卡簽帳單三張、贓物領據三張（以上均見警卷）
    ，及偽造之0000－0000－0000－0000號誠泰銀行信用卡及變造
    之吳邱祥國民身分證各一張扣案可資佐證；而其所辯稱：信用卡上之簽名非其所
    為一事云云，惟被告已於偵查中自白信用卡上之簽名係其所為（見偵卷第九頁背
    面、第十頁背面），且信用卡上之簽名，係持卡人消費時供特約商店核對其是否
    確為真正持卡人之重要資料，且筆跡因各人之書寫方式不同，因而亦各具有特徵
    性，衡情，應無由偽造者先行簽名再交付購買偽卡之人之理，是被告此部分所辯
    不足採信，本件事證明確，被告犯行可以認定。
二、按依信用卡交易之過程，係持卡人向特約商店提示信用卡，由持卡人在簽帳單上
    簽名，確認交易之標的及金額，再由特約商店核對該信用卡之有效性及持卡人之
    身分同一性無訛後，特約商店即將該簽帳單送交聯合信用卡處理中心請款轉知發
    卡機構撥款，故簽帳單具有持卡人與特約商店之交易契約書之性質，並具有持卡
    人經由聯合信用卡處理中心請求發卡機構撥款之請求書或指示文件之性質，非僅
    具有處理內部事務之傳票性質；且在信用卡簽帳單上偽簽姓名，單從形式上觀察
    ，即足以知悉其表示已收受特約商店所交付之交易標的物，含有收據之性質。故
    被告冒用他人（吳邱祥）名義於信用卡簽帳單上簽名，非僅構成刑法第二百十七
    條第一項之偽造署押罪，而應構成刑法第二百十條之偽造私文書罪；其於信用卡
    背面持卡人簽名處偽造「吳邱祥」之姓名行為，亦係構成刑法第二百十條之偽造
    文書罪。被告持偽造之信用卡向特約商店行使，並於偽造簽帳單之後，持向特約
    商店行使，自屬行使偽造私文書之行為（被告犯罪後，刑法第二百零一條之一已
    就持偽造之信用卡犯罪設專條處罰，於九十年六月二十日公佈，同年六月二十二
    日施行。比較新舊法之結果，以舊法有利於被告，依刑法第二條第一項但書之規
    定，此部分應適用最有利於被告之刑法第二百十條處罰）。被告提供自己之照片
    供「潑猴」變造國民身分證，係犯刑法第二百十二條之變造特文書罪。是核被告
    冒「吳邱祥」之名刷卡購物五次，係犯刑法第二百十六條、第二百十條之行使偽
    造私文書罪、第二百十二條、第二百十六條之行使變造特種文書罪及第三百三十
    九條第一項詐欺取財既遂罪。被告與年籍不詳綽號「潑猴」之成年男子，就上開
    變造特種文書犯行間，具有犯意聯絡及行為分擔，為共同正犯。被告在信用卡背
    面之持卡人簽名處及簽帳單上偽造「吳邱祥」署名為偽造私文書之部分行為，偽
    造私文書後復加以行使，及變造身分證後又持以行使，其偽造及變造之低度行為
    均為行使之高度行為所吸收，均不另論罪。被告先後多次行使偽造私文書及詐欺
    取財之行為，時間緊接，所犯罪名相同，顯均係基於概括之犯意為之，均應依連
    續犯之規定論以一罪，並依法加重其刑。被告行使偽造私文書、變造身分證之目
    的，意在詐欺取財，是其所犯行使偽造私文書、變造身證及詐欺取財三罪間，有
    方法與結果之牽連關係，應依刑法第五十五條之規定，從一重之行使偽造私文書
    罪處斷。另公訴人起訴事實雖未敘及被告持偽卡兩次至裕誠加油站消費及行使變
    造國民身分證之犯行，然該部分事實與公訴人起訴之犯罪事實既具有連續犯或牽
    連犯之裁判上一罪之關係，應為起訴效力所及，本院自應併予審究。
三、原審予以論罪科刑，固非無見，惟本件被告之行為時均係在九十年一月二十日，
    原判決載為八十九年一月、十月，顯與卷內資料不符；且本件被告之行為時，係
    在九十年一月二十日，已在刑法第四十一條修正公布施行後，關於易科罰金部分
    ，自不生新舊法之比較問題，原判決認有新舊法之比較問題，亦有未洽。被告上
    訴意旨雖未指摘及此，惟原判決既有可議之處，應由本院予以撤銷改判；爰審酌
    被告持用偽造之信用卡刷卡消費，損及真正持卡人及發卡銀行之權益，惡性非輕
    ，惟其刷卡金額僅九千一百八十三元，且犯後坦承大部分犯行，並與誠泰銀行達
    成和解，犯後態度尚稱良好等一切情狀，量處如主文所示之刑，並諭知易科罰金
    之折算標準。又偽造之0000－0000－0000－0000號誠泰銀行信
    用卡及變造之吳邱祥國民身分證上被告照片各一張，均為被告所有，且係其供本
    案犯罪所用之物，爰依刑法第三十八條第一項第二款之規定沒收。其所偽造如附
    表所示之簽帳單上之「吳邱祥」署押共十枚（一式二份），應予宣告沒收。
四、公訴意旨另以：被告另有於九十年一月二十日（起訴書誤載為二十六日）下午四
    時三十分許，又在高雄縣路竹鄉○○路一一九號，持前開信用卡詐購物品，旋為
    該店人員發覺可疑，報警查獲之行為云云，經訊之被告均供稱：其只消費五次等
    語，而被告在偵查中經檢察官訊其：「九十年一月二十日下午四時三十分，在高
    雄縣路竹鄉中正一一九號易達五百貨盜刷時，被店員識破報警當場查獲﹖」，其
    雖供稱：「是的」，惟「易達五金百貨」係位於高雄縣路竹鄉○○路一二八號，
    並非在同路一一九號，此業經證人郭淑玉在警訊中陳述明確，且郭淑玉亦只陳稱
    被告前往消費一次，並無第二次前往消費未遂之指述；再者，經核卷附之偽卡損
    失統計報告表，亦只有五筆消費存在，並無第六筆消費情形存在，且亦無被害人
    或證人出面指述有此部分持偽卡詐購貨物情形，是此部分犯罪自屬不能證明，因
    公訴意旨認此部分前開論罪部分，具有連續犯之裁判決上一罪關係，爰不另為無
    罪之論知。
據上論結，應依刑事訴訟法第三百六十九條第一項前段、第三百六十四條、第二百九
十九條第一項前段，刑法第二條第一項但書、第五十六條、第二百十六條、第二百十
條、第二百十二條、第三百三十九條第一項、第五十五條、第二百十九條、第三十八
條第一項第二款、刑法第四十一條第一項前段，罰金罰鍰提高標準條例第一條前段、
第二條，判決如主文。
本案經檢察官沈紹嘉到庭執行職務。
中    華    民    國      九十      年       十       月     九     日
                              臺灣高等法院高雄分院刑事第七庭
                                  審判長法官  王光照
                                        法官  黃壽燕
                                        法官  黃仁松
右正本證明與原本無異。
如不服本判決，應於判決送達後十日內向本院提出上訴狀，其未述理由者並應於提
出上訴狀後十日內向本院補提理由書（應附繕本)。
                                      書記官  呂明燕
中    華    民    國      九十      年       十       月     十二   日
附錄：本判決論罪科刑法條：
刑法第三百三十九條：
意圖為自己或第三人不法之所有，以詐術使人將本人或第三人之物交付者，處五年以
下有期徒刑、拘役或科或併科一千元以下罰金。
以前項方法得財產上不法之利益或使第三人得之者亦同。
前二項之未遂犯罰之。
刑法第二百十條：
偽造、變造私文書，足以生損害於公眾或他人者，處五年以下有期徒刑。
刑法第二百十二條：
偽造、變造護照、旅券、免許證、特許證及關於品行、能力服務或其他相
類之證書、介紹書，足以生損害於公眾或他人者，處一年以下有期徒刑、
拘役或三百元以下罰金。
刑法第二百十六條：
行使第二百十條至二百十五條之文書者，依偽造、變造文書或登載不實事項或使登載
不實事項之規定處斷。
附表（九十年度上訴字第一三八五號）
┌──┬─────┬──────┬──────┬───────┬────┐
│編號│犯罪時間  │地        點│  購買物品  │金額（新台幣）│備  註  │
├──┼─────┼──────┼──────┼───────┼────┤
│1.  │1.20.    │高雄市左營區│ 汽油       │二百元        │        │
│    │上午二時  │博愛二路四０│            │              │        │
│    │四十二分  │二號「裕誠加│            │              │        │
│    │          │油站」      │            │              │        │
├──┼─────┼──────┼──────┼───────┼────┤
│2.  │1.20.    │同右        │ 汽油       │一千一百五十元│        │
│    │上午五時  │            │            │              │        │
│    │三十分    │            │            │              │        │
├──┼─────┼──────┼──────┼───────┼────┤
│3.  │1.20.    │高雄縣岡山鎮│ 阿華田四罐 │九百七十七元  │        │
│    │下午二時  │大仁南路二九│ 西莎狗食三 │              │        │
│    │五十六分  │號「九二生鮮│ 罐         │              │        │
│    │ │超市」      │ LHA 味覺二 │              │        │
│    │          │            │ 包         │              │        │
├──┼─────┼──────┼──────┼───────┼────┤
│4.  │1.20.    │高雄縣岡山鎮│ ＣＤ四片   │三千一百九十  │        │
│    │下午三時  │平和路一九二│            │三元          │        │
│    │十八分    │號「玫瑰唱片│            │              │        │
│    │          │岡山分店」  │            │              │        │
├──┼─────┼──────┼──────┼───────┼────┤
│5.  │1.20.    │高雄縣路竹鄉│ 多芬洗髮乳 │三千六百六十  │        │
│    │下午三時  │中正路一二八│ 二瓶       │三元          │        │
│    │四十四分  │號「易達五金│ 沐浴乳二瓶 │              │        │
│    │          │行」        │ XO軒尼詩一 │              │        │
│    │          │            │ 瓶         │              │        │
│    │          │            │ 牙刷、襪子 │         │        │
└──┴─────┴──────┴──────┴───────┴────┘
                                                                    Ｊ


司法院資訊處製作；財團法人民間司法改革基金會備份。
